臺灣臺北地方法院民事判決　　　　　　 94年度簡上字第194號
　　上　訴　人　張楊廣告有限公司
　　法定代理人　甲○○
　　訴訟代理人　乙○○
　　被上訴人　　依邁斯室內設計有限公司
　　法定代理人　丙○○
上列當事人間請求返還訂金事件，上訴人對於中華民國九十四年一月七
日臺灣臺北地方法院臺北簡易庭93年度北簡字第21125號第一審判決提起
上訴，本院於民國九十四年八月二十二日言詞辯論終結，判決如下：
    主  文
上訴駁回。
第二審訴訟費用由上訴人負擔。
    事  實
甲、上訴人方面：
一、聲明：求為判決：(一)原判決廢棄。(二)被上訴人應給付上訴人新台幣
    十四萬一千七百五十元及自支付命令送達翌日起至清償日止按週年
    利率百分之五計算之利息。
二、陳述：除與原判決記載相同者，茲引用之外，補稱：
  (一)雙方於民國（下同）九十三年五月十七日當面確認同意解除本設計
    案後，對於訂金之償還方式一直有爭議，並透過信義區調解委員會
    進行調解，另雙方亦曾商議配合專業鑑定與律師法理觀點，針對爭
    議作合理定論，惟均未能達協議。然依雙方溝通過程，顯見被上訴
    人對於已收受之設計費後續處理意思表達，並無判決文中所稱「將
    終止前已完成工作部分以上訴人已付金額相抵之意思」。被上訴人
    於九十三年六、七月份修訂之鑑定申請書草擬文中一再出現「解除
    設計委託案」、「解約」之陳述字眼，可證原判決認定上訴人主張
    本案確屬「合意解約」為「拘泥於字面或擷取書據中一二語，任意
    推解致失其真意」，自當為誤解之判斷。而被上訴人今突然片面悔
    意為「終止合約」顯非初意，實為意欲當庭規避解約後須償還已付
    訂金之責。
  (二)縱被上訴人以不解「解約」與「終止」法律上之區別為推辭，惟依
    合約精神，本案為委託設計合約，乃以所有工程完成為合約要旨，
    何況合約中明定八大項委任工作內容，被上訴人於第一項即因不符
    合上訴人要求遲未能達成設計雛形，遑論其他七大項委任內容全然
    尚未能進行，被上訴人一再言明設計工作幾近完成，顯非事實，其
    竟可收取百分之四十五之預付費用，顯然無據。系爭契約所以解除
    ，乃因被上訴人未能符合上訴人書面設計要求，其違反雙方之委託
    約定致使設計工作延宕而解約，其過失應可歸屬被上訴人，上訴人
    所受損失未獲合理補償，豈有因被上訴人之過失而由上訴人支付額
    外費用之理。
三、證據：除援用第一審所提證據外，補提台北市信義區調解委員會通
    知、電子郵件等件影本為證。
乙、被上訴人方面：
一、聲明：求為判決：上訴駁回。
二、陳述：除與原判決記載相同者，茲引用之外，補稱：
    其與上訴人往來函文中言及解約，乃因不諳法律用語，實為終止之
    意。基於雙方原訂契約內容，其所承攬之設計工作幾近完成，原可
    要求上訴人支付其餘未給付部分之酬勞，惟在息事寧人之心態下，
    始未堅持終止後上訴人仍應依約付款。倘其認同上訴人所主張之解
    除契約，如何可能仍要求專業鑑定？無論依雙方原定之契約內容，
    抑或系爭契約精神，以及被上訴人所投入之人力、資源及時間，均
    不能接受上訴人於工作一個半月以上幾近完成時，任意主張解約，
    上訴人提起本件上訴，顯無理由。
三、證據：除援用第一審所提證據外，補提上訴人致被上訴人電子郵件
    影本為證。
    理  由
一、本件上訴人起訴主張：兩造於九十三年四月簽訂委託設計合約書，
    約定由被上訴人就上訴人所有之台北市○○○路○段二五二巷二七
    號七樓房屋進行規劃設計，其已依約先支付新台幣（下同）十四萬
    一千七百五十元，詎簽約後歷經一個半月，雙方仍無法在格局、風
    水及室內規劃上達成共識，雙方乃於同年五月十七日合意解除契約
    ，被上訴人自應返還上開已付款項，為此依民法第二百五十九條規
    定訴請被告返還款項及法定利息云云；被上訴人則以：其並未同意
    解除契約，其所發給上訴人之函文係指終止合約之意，其所設計之
    系爭工程內容幾近完成，且已投入大量資源，上訴人任意解除契約
    ，請求返還款項，並無理由等語，資為抗辯。
二、經查，本件兩造均不否認雙方確曾於九十三年四月簽訂委託設計合
    約書，約定由被上訴人就上訴人所有之台北市○○○路○段二五二
    巷二七號七樓房屋進行規劃設計，上訴人並已依約先支付十四萬一
    千七百五十元，經被上訴人受領無誤，嗣簽約後歷經一個半月，雙
    方就系爭房屋設計案仍因格局、風水及室內規劃上無法達成共識等
    情，上開事實並有委託設計合約書、支票、統一發票、上訴人設計
    需求書、預估設計進度表、被上訴人設計電子信函、平面圖、修正
    之平面圖及第一次3D立面圖、修正之平面圖、被上訴人之回覆函、
    系爭委託案實際進度與相關爭議表在卷可參，堪信為真實。本件上
    訴人係依據民法第二百五十九條規定，主張兩造於九十三年五月十
    七日合意解約後，被上訴人應返還已受領之報酬，惟被上訴人否認
    有合意解約情事，是以，本件應探究者，厥為：兩造是否有合意解
    除契約？茲就上開疑義分論如下：
  (一)次按契約自由及私法自治原則，契約固可因雙方當事人互相意思表
    示一致而解除，惟倘當事人就此一意思表示之內容不能一致，即難
    謂契約已經合意解除。另解釋當事人所立書據之真意，應以當時之
    事實及其他一切證據資料為其判斷之標準，不能拘泥於字面或擷取
    書據中隻字片語，任意推解致失其真意，上開意旨有最高法院十九
    年上字第二八號判例可供參照。而契約之解除與終止，在法律解釋
    上各有其意，不可相混。所謂契約之解除者，乃係使契約溯及既往
    自始歸於消滅，而終止則使契約之效力自終止時向後消滅，是以，
    在契約終止前已發生之權利義務，不受影響，並無所謂回復原狀或
    民法第二百五十九條返還已給付物品之義務，此不可不辨。
  (二)本件上訴人主張兩造於九十三年五月十七日合意解除系爭契約等情
    ，為被上訴人所否認，上訴人對於雙方有此合意情事亦無法舉證證
    明，雖其提出被上訴人寄給上訴人之函文為證，主張被上訴人於該
    函文內有同意解約之陳述云云，惟查，被上訴人所發之函文係載：
    「．．．設計在未執行完成前，由甲方（即上訴人）提出解約要求
    ，因合約雙方未明訂解約約定，本公司（即被上訴人）對設計作業
    內容及簽約內容的權衡，關於此次設計解約的處理方式，因故設計
    作業未能執行為成，考量因此讓甲方入住時間有所耽誤；相對於本
    公司，投注之人力、資源與時間，其工作內容幾近於完成，雙方間
    的損失其實是無法衡量的。如今，因對設計需求認知上的不同而結
    束合作關係，期望可以在相互體諒的原則下，就以目前的狀況為此
    次合作劃上一個平和的句點。．．．」等語，被上訴人之真意應係
    要終止雙方契約關係，並含有將終止前其已完成工作部分以上訴人
    已付金額相抵之意，文中所謂「由甲方提出解約要求」等文字，乃
    係陳述上訴人所使用之文字，非被上訴人自己主動使用之文字，自
    難因此解釋成為被上訴人「同意」解約要求，或被上訴人「提出」
    解約要求。上訴人以被上訴人引用自己使用之文句，當成被上訴人
    之本意，顯係過當解釋，不足為取。本件被上訴人既未明示或默示
    同意解除契約，上訴人對此復無法提出其他積極證據證明，而被上
    訴人所陳述之內容真意僅在「以目前的狀況為此次合作劃上一個平
    和的句點」，足見被上訴人本意係主張以「現狀」非「原狀」結束
    雙方合作關係，並無所謂返還已收受款項之意，是上訴人主張兩造
    於九十三年五月十七日合意解除系爭契約，進而主張依民法第二百
    五十九條規定，請求被上訴人返還其已支付之系爭設計費及法定利
    息，即有未合，應予駁回。
三、綜上所述，本件上訴人主張雙方合意解除契約為不足採，被上訴人
    抗辯雙方並無解除契約之合意尚屬可信。是則上訴人執此主張被上
    訴人應返還其已交付之設計費及法定利息云云，自屬無據。原審為
    上訴人敗訴之判決，並無不合。上訴意旨指摘原判決不當，求予廢
    棄改判，為無理由，應予駁回。
四、據上論結，本件上訴為無理由，依民事訴訟法第436條之1第3項、第
    449條第1項、第78條，判決如主文。
中　　華　　民　　國　　94　　年　　9 　　月　　  5　　日
                        民事第二庭審判長法　官  鄭純惠
                     　　　　　　　　　 法　官　洪純莉
                                        法  官  汪漢卿
以上正本係照原本作成
不得上訴
中　　華　　民　　國　　94　　年　　9 　　月　　  5　　日
                                        書記官　許婉如
